臺灣臺中地方法院民事判決　94年度訴字第158號
原　　　告　甲○○
訴訟代理人　柯伊伶律師
被　　　告　丁○○
　　　　　　戊○○
共　　　同
訴訟代理人　張格明律師
複代理人　　己○○
被　　　告　乙○○
　　　　　　丙○○
　　　　　　庚○○
右當事人間請求排除侵害事件，本院於民國94年6月8日言詞辯論
終結，判決如下：
    主      文
被告乙○○、丙○○、庚○○應將台中縣霧峰鄉○○段104-1地
號土地如附圖所示Ａ部分面積20平方公尺、Ｂ部分面積20平方公
尺、Ｃ部分面積19平方公尺、Ｄ部分面積4平方公尺上之地上物
拆除，及被告丁○○、戊○○、乙○○、丙○○、庚○○應將該
部分土地返還原告。
被告丁○○、戊○○、乙○○、丙○○、庚○○應自民國93年11
月19日起至遷讓交還土地之日止，按月給付原告新臺幣壹仟柒佰
肆拾捌元。
原告其餘之訴駁回。
訴訟費用由被告負擔百分之五十三，餘由原告負擔。
本判決第一、二項及命被告負擔訴訟費用部分，於原告以新臺幣
貳拾伍萬元為被告供擔保後，得假執行。
原告其餘假執行之聲請駁回。
    事實及理由
壹、程序事項：
    被告乙○○、丙○○、庚○○於最後言詞辯論期日，經合法
    通知未到場，核無民事訴訟法第三百八十六條所列各款情形
    ，爰依原告之聲請，由其一造辯論而為判決。
貳、兩造爭執要旨：
  一、原告主張：
    (一)坐落台中縣霧峰鄉○○段104-1地號土地（以下簡稱系
        爭土地），為原告於民國（下同）93年7月14日向本院
        拍定取得（93年度執字第9158號）。原告標得該土地後
        ，被告丁○○、戊○○仍繼續使用系爭土地上未保存登
        記之土磚造建物，而無權占用原告之土地。又該未保存
        登記之土磚造建物為被告乙○○、丙○○、庚○○所有
        （以下簡稱乙○○等三人），為求紛爭一次解決，爰追
        加乙○○等三人為被告，請求一併遷讓交還系爭土地，
        並給付損害金。
    (二)原告所有系爭土地，遭被告之建物無權占用部分，經台
        中縣大里地政事務測量結果，計占用如其複丈成果圖（
        按經本判決引用為附件，以下簡稱附圖）所示Ａ部分面
        積20平方公尺、Ｂ部分面積20平方公尺、Ｃ部分面積19
        平方公尺、Ｄ部分面積4平方公尺（按以下簡稱系爭建
        物）。
    (三)被告丁○○所提出之土地使用同意書，是約定將該基地
        交予被告乙○○等三人永久使用，並約定由使用人繳納
        地價稅，而「租賃與使用借貸均係將物交付他人使用，
        其區別主要在於使用人是否支付代價予交付人，故如土
        地所有人將土地交付他人使用，僅由使用人負擔於收受
        稅單後代為繳納稅捐，並非以之為使用土地之代價者，
        仍屬無償之使用借貸，即所謂附負擔之使用借貸。」最
        高法院86年台上字第1286號判決可資照。故該土地使用
        同意書之性質，應為一使用借貸契約，並非如被告所言
        屬租賃契約。又「使用借貸，非如租賃之有民法第四百
        二十五條之規定，縱令上訴人之前手將房屋及空地，概
        括允許被上訴人等使用，被上訴人等要不得以上訴人之
        前手，與其訂有使用借貸契約，主張對現在之房地所有
        人即上訴人有使用該房地之權利。」最高法院59年度台
        上字第2490號判決可資參照。故系爭土地原所有人丁○○雖曾同意乙○○等三人永久使用，然揆諸上開見解，
        原告並無承受之義務，被告等人仍屬無權占有。
    (三)又本件並無民法第四百二十五條之一「推定」租賃關係
        之適用。蓋民法第四百二十五一所謂之「推定」，並無
        擬制效力，得提出反證以推翻之。系爭土地乃原所有人
        丁○○同意乙○○等三人永久使用，業據被告提出土地
        使用同意書可稽，而系爭土地使用同意書之性質應屬使
        用借貸，故土地使用人與原所有人間應屬使用借貸關係
        ，而非租賃。最高法院92年度台上字第957號判決亦明
        白揭示此旨，為雖有民法第四百二十五條之一規定，但
        亦不適用於使用借貸關係，使用借貸之土地使用人縱經
        原所有人無償提供使用或允許借用，亦不能以之拘束現
        在之所有人，而對現在之所有人主張有使用該土地之權
        利。
    (四)被告另主張系爭建物有法定地上權存在云云。惟按土地
        及其土地上之建築，同屬於一人所有，而僅以土地或僅
        以建築物為抵押者，於抵押物拍賣時，視為已有地上權
        之設定，民法第八百七十六條固有明文。然必須符合「
        屬於一人所有，即設定抵押權時同屬於一人所有」、「
        需以土地或建築物為抵押，或以兩者同為抵押」、「需
        拍賣實行抵押權」、「拍賣結果致土地及建築物異所有
        人」等要件方得以主張法定地上權存在。經查：(1)系爭
        土地於82年間設定抵押當時，土地為被告丁○○所有，
        但建物之所有人及管理人則為被告之母曾洪不低（被告
        丁○○於91年3月間方因買賣而取事實上之處分權）。
        系爭土地及建築物於設定抵押權時既非同屬於一人所有
        ，顯與法定地上權之要件不符。(2)本件事後是因丁○○
        將建物以買賣為原因轉讓與乙○○等三人使用，而使土
        地及建築物異所有人，非因拍賣結果致土地及建築物各
        異所有人，此亦與法定地上權之成立，須因拍賣抵押物
        之結果，使土地及地上建築物之拍定人各異之要件不符
        。(3)況丁○○與建物所有人乙○○等三人有訂立前開使
        用借貸契約，依私法自治原則，自應受此使用借貸契約
        之拘束，不得再行主張法定地上權。足見被告主張有法
        定地上權存在，顯與法律規定不合，不足採信。
    (五)再者，「民法第八百七十六條第一項之法定地上權，須
        該建築物於土地設定抵押時業已在，並具相當之經濟價
        為要件…，系爭乙部分豬舍，雖建於設定抵押權之前，
        但其價值無幾，雖予拆除，於社會經濟亦無甚影響，均
        不能視為上開法條中，可成立法定地上權之建築物。」
        最高法院57年台上字第1303號判例可資參照。查系爭建
        物，依被告所述，係其先祖所建造，距今有四、五十年
        之久，早已逾耐用年限，且其材質為磚土造，結構簡陋
        、老舊、矮小，再依系爭建物之稅籍證明書記載，其房
        屋課稅現值僅值21,800元，足見系爭建物價值所剩無幾
        ，並不具備相當之經濟價值，揆諸上開見解，雖予拆除
        ，於社會經濟無甚影響，應不能視為可成立法定地上權
        之建築。再參以系爭建物僅作為廚房、房間，簡單炊事
        及堆置雜物使用，使用效益不大，而原告係以1,760,00
        0元拍得系爭土地，若任由被告占用系爭土地而予以閒
        置，非但對原告不公，且將有害於社會經濟公益。
    (六)末按因故意或過失，不法侵害他人之權利，負損害賠償
        責任，民法第一百八十四條第一項前段定有明文。查被
        告等人於原告取得土地所有權期間，無權占用系爭土地
        ，自屬不法侵害原告之土地所有權，應負損害賠償責任
        。又無法律上之原因而受利益，致他人受損害者，應返
        還其利益，民法第一百七十九條亦有明定。被告等人無
        權占有系爭土地，可能獲得相當於租金之利益，為社會
        通常之觀念，故原告自得依該規定請求被告給付損害金
        ，請擇一為判決。而系爭土地位在台中縣霧峰鄉市區，
        並鄰近市場、學校，附近交通便利、工商發達，故如以
        系爭土地申報地價每平方公尺3,329元計算租金，顯然
        不足以反應市場狀況，對原告而言亦屬不公。爰以土地
        之公告現值每平方公尺11,874元計算系爭土地之損害金
        ，以符公平。準此，自原告於93年11月19日自法院點交
        系爭土地起，被告等人占用系爭土地合計63平方公尺，
        致原告受有損害，應按月給付原告損害金6,234元（11,
        874×63平方公尺×10%÷12個月，元以下四捨五入）。
    (七)並聲明：(1)被告丁○○、戊○○、乙○○、丙○○、庚○○應將台中縣霧峰鄉○○段104-1地號土地，如附圖
        所示Ａ部分面積20平方公尺、Ｂ部分面積20平方公尺、
        Ｃ部分面積19平方公尺、Ｄ部分面積4平方公尺上之地
        上物拆除，並將土地返還原告，並自93年11月19日起至
        遷讓交還土地之日止，按月給付原告6,234元；(二)願供
        擔保，請准宣告假執行。
  二、被告抗辯：
    I、被告戊○○、丁○○部分：
    (一)系爭土地固為抵押之債權人聲請法院拍賣，而由原告拍
        定取得，然系爭磚土造房屋係於設定該抵押權之前早已
        存在，由被告之先祖所建造，嗣後由被告繼承，再由被
        告轉讓與乙○○、丙○○及庚○○等三人所有，於81年
        12月20日並由被告丁○○與乙○○等三人簽訂土地使用
        同意書，出租基地與該建物所有權人，並言明由乙○○
        等三人永久使用該土地，以租金抵充應納之地價稅。故
        目前系爭土地上未辦理保存登記之建物，其所有權人為
        乙○○等三人，並非屬於被告戊○○、丁○○所有。
    (二)民法第八百七十六條第一項規定：「土地及其土地上之
        建築物，同屬於一人所有，而僅以土地或僅以建築物為
        抵押者，於抵押物拍賣時，視為有地上權之設定。」而
        被告丁○○所有之系爭土地，於設定抵押時，僅以土地
        為抵押，未對建物一併設定抵押；且法院拍賣抵押物時
        ，亦因該建物早於設定抵押時即已存在，而未將建物亦
        併付拍賣，就此事實於拍賣公告上載明甚詳，乃為原告
        所明知。故系爭建物，自有法定地上權存在，原告於參
        與標賣時，明知該土地上有系爭建物存在，而仍然願意
        投標拍定，該風險自應由原告承擔，故不得請求拆屋還
        地。
    (三)原告主張系爭建物與基地之使用關係為使用借貸，並非
        可採。因是否為租賃關係或使用借貸，應依照原契約當
        事人之真意為判斷基準，以何種方式繳納租金或租金為
        多寡，均無影響當事人成立租賃之真意。
    (四)原告主張本件不適用民法第四百二十五條之一規定，並
        主張得提出反證予以推翻。惟原告所舉之反證略以最高
        法院92年度台上字第957判決為證據，考其反證並非屬
        於事實上之證據資料，僅為法律關係解釋之判決，又非
        判例，而與反證必須提出反證之積極事實，顯有極大差
        異。故原告並無提出任何積極之反證，以推翻本件適用
        民法第四百二十五條之一之餘地，自非可採。
    (五)原告主張系爭建物不適用法定地上權規定，顯昧於事實
        。蓋民法第八百七十六條第一項之立法理由，明示基於
        風險分擔原則，就土地與建物因拍賣而分屬於不同之所
        有人，為維護建物使用之經濟價值，特別以法定地上權
        立法保障之，為貫徹憲法保障人民財產權之具體措施。
    (六)原告主張系爭建物依照稅單記載僅有二萬餘元，並無相
        當之經濟價值，拆除不會造成社會影響云云，顯然缺乏
        社會經驗之言詞。蓋依房屋稅條例規定，建物係依照評
        議價格作為核課基礎，實務上係以15年或20年期作為核
        課之扣減現值之基準，亦即以類似折舊方式核課持有房
        屋之持有成本。又都市地區自用住宅之房屋稅之核課，
        為保障自用住宅之使用人，又受到房屋稅等法令最高核
        課之限制，故多年以後房屋稅之課稅折抵價值，當然顯
        低於市價。故不動產課稅（不論是核課持有成本或交換
        成本），其目的在於促進不動產之利用或避免炒作，與
        該不動產是否實際上具有經濟價值，自不能混為一談。
    (七)參照土地法第九十七條第一項規定，城市地區房屋之租
        金，以不超過土地及其建築物申報總額年息百分之十為
        限。故有關地租部分，亦應僅以土地申報總價額之年息
        百分之十為限。原告之主張，顯無法律上之依據。
    (八)系爭建物為乙○○、丙○○及庚○○所有，並非被告戊○○及丁○○所有。被告戊○○、丁○○並非系爭建物
        之所有權人，欠缺事實上之處分權能，縱原告取得勝訴
        判決，被告戊○○、丁○○二人亦無法履行拆屋還地，
        故原告對被告丁○○、戊○○二人請求拆屋還地，顯非
        有理由。
    II、被告乙○○、丙○○、庚○○部分：
    (一)原告追加乙○○等三人為被告不合法：按訴之追加，原
        告於起訴後自得為之，無須經被告同意者，限於民事訴
        訟法第二百五十五條第一項但書各款情形。惟查該但書
        第五款規定：「該訴訟標的對於數人必須合一確定時，
        追加其原非當事人為當事人者。」始能為被告之追加。
        今有關訴訟標的之法律關係，非具有前開當事人必須合
        一確定之情形，原告追加被告等三人，顯不合法。
    (二)其餘抗辯，與被告丁○○、戊○○前述抗辯相同。
　　III、並均聲明：原告之訴及假執行之聲請均駁回。
參、法官使兩造整理並協議簡化爭點如下：
  一、不爭執事項：
    (一)台中縣霧峰鄉○○段104-1地號土地，為原告於93年7月
        28日自本院執行處拍定取得，本院民事執行處於93年11
        月19日已將該土地其中空地部分點交予原告。
    (二)前述土地於原告拍定前，原為被告丁○○所有，被告丁○○以該土地分別於(1)82年3月12日設定最高限額2,400
        ,000 元之抵押權與台中縣霧峰鄉農會；(2)84年1月13日
        ；(3)86年8月29日設定最高限額580,000元之抵押權與台
        中縣霧峰鄉農會。
    (三)坐落前述土地如台中縣大里地政事務所複丈成果圖Ａ、
        Ｂ、Ｃ、Ｄ所示建物部分，現為被告乙○○、丙○○、
        庚○○所有，但由被告丁○○、戊○○使用。
    (四)系爭建物與隔鄰地號土地上之建物是以前舊有的三合院
        ，門牌號碼為霧峰鄉○○街87號（整編前為霧峰鄉○○
        路145巷20號）。該三合院為未保存登記建物，依台中
        縣稅捐稽徵處大屯分處93年5月26日中縣稅屯分房字第
        0920009210號函檢附之房屋稅籍登記表所載，原納稅義
        務人為曾石頭，61年10月28日因繼承原因變更為曾洪不
        低，91年3月28日因買賣原因變更為丁○○，嗣變更為
        曾素梅（庚○○之誤載）、乙○○、丙○○（各三分之
        一）。
    (五)被告丁○○於81年12月20日簽立「土地使用同意書」，
        同意將系爭土地由房屋所有權人庚○○、乙○○、丙○○三人永久使用，條件為地價稅由使用人繳納。
  二、爭執事項：
    (一)原告追加乙○○、丙○○、庚○○為被告是否合法？
    (二)被告丁○○簽立「土地使用同意書」，其與乙○○、丙○○、庚○○間就系爭土地成立何種契約？
        原告主張：附負擔之使用借貸。
        被告主張：租賃契約。
    (三)本件有無民法第四百二十五條之一之適用？
    (四)被告對系爭土地可否主張法定地上權？
    (五)被告丁○○、戊○○並非系爭建物所有人，原告得否對
        之主張拆屋還地？
    (六)被告如為無權占有，其損害金或不當得利如何計算？
肆、得心證之理由：
  一、原告追加乙○○、丙○○、庚○○為被告是否合法？
      按訴狀送達後，原告不得將原訴變更或追加，但有請求之
      基礎事實同一或不甚礙被告之防禦及訴訟之終結者，不在
      此限，民事訴訟法第二百五十五條第一項第二款、第七款
      定有明文。本件原告起訴時，以丁○○、戊○○為被告，
      嗣因丁○○、戊○○抗辯其非系爭建物之所有權人，乙○○等三人始為所有權人，原告因而追加乙○○等三人為被
      告。而原告追加乙○○等三人為被告，仍是以系爭土地遭
      其上建物之使用人無權占用為基礎事實，且主張之攻擊防
      禦方法，與追加乙○○等三人為被告前相同，本院所須調
      查之證據及判斷之爭點亦無顯著差異，揆諸前揭規定，並
      本於糾爭解決一次性原則，原告追加乙○○等三人為被告
      ，應為合法。
  二、被告丁○○簽立「土地使用同意書」，其與乙○○、丙○○、庚○○間就系爭土地成立何種契約？
    (一)按民法第四百六十四條規定：「稱使用借貸者，謂當事
        人一方以物交付他方，而約定他方無償使用後返還其物
        之契約。」由此規定，可知使用借貸之使用為無償，亦
        即借用人使用借用物，無須給付對價，此與贈與之為無
        償相同。而贈與得為附負擔之贈與（民法第四百十二條
        至第四百十四條參照），則解釋上，使用借貸亦得附負
        擔，如其為附負擔之使用借貸者，解釋上仍應適用借貸
        ，而不適用租賃。最高法院86年台上字第1286號判決所
        稱：「租賃與使用借貸均係將物交付他人使用，其區別
        主要在於使用人是否支付代價予交付人，故如土地所有
        人將土地交付他人使用，僅由使用負擔於收受稅單後代
        為繳納稅捐，並非以之為使用土地之代價者，仍屬無償
        之使用借貸，即所謂附負擔之使用借貸。」等語，亦揭
        明此旨。
    (二)被告丁○○簽立之「土地使用同意書」，其文義明白揭
        示將系爭土地交由乙○○等三人永久使用，條件為地價
        稅由使用人繳納。故就被告乙○○等三人而言，其使用
        系爭土地，僅須代被告丁○○繳納地價稅為已足；就被
        告丁○○而言，除無須負擔地價稅外，並未再自被告乙○○等三人處獲取任何使用土地之利益。而地價稅係依
        土地法、平均地權條例等相關規定課徵之稅賦，該稅賦
        乃遠低於於土地之通常利用價值，故土地使用人僅代所
        有人繳納地價稅，尚難認為給付相當於使用土地之對價
        ，若以之解為租金而成立租賃契約，顯與通常事理有違
        。故被告丁○○簽立「土地使用同意書」，其與乙○○
        等三人間，就系爭土地成立者為附負擔之使用借貸，應
        無疑義。
    (三)被告乙○○等三人依前述土地使用同意書使用系爭土地
        ，其使用權源為使用借貸，並非租賃，則原告嗣後拍定
        取得系爭土地，自無民法第四百二十五條買賣不破租賃
        規定之適用，被告乙○○等三人不得以與被告丁○○間
        之使用借貸契約，對原告主張有使用系爭土地之權利。
  三、本件有無民法第四百二十五條之一之適用？
    (一)按民法第四百二十五條之一規定：「土地及其土地上之
        房屋同屬一人所有，而僅將土地或僅將房屋所有權讓與
        他人，或將土地及房屋同時或先後讓與相異之人時，土
        地受讓人或房屋受讓人與讓與人間或房屋受讓人與土地
        受讓人間，推定在房屋得使用期限內，有租賃關係。其
        期限不受第四百四十九條第一項規定之限制（第一項）
        。前項情形，其租金數額當事人不能協議時，得請求法
        院定之（第二項）。」此規定乃最高法院48年台上字第
        1457號判例之明文化（增訂理由參照），目的在解決土
        地及房屋原同屬一人所有，嗣因土地或房屋之讓與結果
        而異其所有人時，使房屋所有人與土地所有人間在房屋
        得使用期限內，除有反證外，推定有租賃關係存在，以
        兼顧房屋受讓人及社會經濟利益。準此，於土地及其土
        地上之房屋原同屬一人所有，嗣後因土地或房屋之讓與
        結果而異其所有人之情形，即有該條文之適用。
    (二)查系爭建物與隔鄰地號土地上之建物合為舊有之三合院
        ，門牌號碼為霧峰鄉○○街87號（整編前為霧峰鄉○○
        路145巷20號）。該三合院為未保存登記建物，依台中
        縣稅捐稽徵處大屯分處93年5月26日中縣稅屯分房字第
        0920009210號函檢附之房屋稅籍登記表所載，原納稅義
        務人為曾石頭，61年10月28日因繼承原因變更為曾洪不
        低，91年3月28日因買賣原因變更為丁○○，嗣變更為
        乙○○等三人（各三分之一），為兩造不爭執之事實。
        由此可知，系爭建物應為被告丁○○之父曾石頭所興建
        之三合院之一部分。而系爭土地乃丁○○繼承後分割取
        得，故該三合院興建之初，其坐落土地與該三合院房屋
        應同屬被告丁○○之父曾石頭所有。嗣後系爭土地由原
        告拍賣取得，建物由被告乙○○等三人取得（按依實務
        見解，其僅取得事實上之處分權），該土地及其上建物
        已異其所有人，故本件有民法第四百二十五條之一所定
        「土地及其土地上之房屋同屬一人所有，而僅將土地或
        僅將房屋所有權讓與他人，或將土地及房屋同時或先後
        讓與相異之人」之情形，應推定在系爭建物得使用期限
        內，土地所有人與房屋所有人間有租賃關係存在。
    (三)惟按民法第四百二十五條之一之規範目的，係為調和建
        築物所有人與基地所有人間之關係，使原存在之建築物
        不因其占用之基地移他轉他人而成為無權占有，致遭土
        地所有人以所有權之作用請求將之拆除，因而對建築物
        所有人及社會經濟造成不利影響，乃側重於房屋所有權
        與基地利用權一體化之體現，並基於房屋既得使用權保
        護原則之考量，進一步肯認基地使用權不因基地物權之
        嗣後變動而受影響，藉以調和土地與建物之利用關係。
        準此以解，如建築物已逾合理使用期限，客觀上已無相
        當之經濟價值者，即無就該建築物之基地使用權特別予
        以保護之必要。而該條文明定所推定之租賃關係，其存
        續期間為「房屋得使用期限內」，亦揭明此意旨。茲查
        ，依系爭建物93年11月5日房屋稅籍證明書所載，該建
        物折舊年數為47年；又系爭建物為磚造平房，外觀已斑
        駁老舊，有附於本院勘驗筆錄之照片五幀可憑。參酌行
        政院86年12月30日台86財字第52053號函所附「固定資
        產耐用年數表」記載，房屋建築項之耐用年數如下：(1)
        鋼筋（骨）混凝土建造、預鑄混凝土建造－50年；(2)加
        強磚造－35年；(3)磚構造－25年；(4)金屬建造（有披覆
        處理）－20年；(5)金屬建造（無披覆處理）－15年；(6)
        木造－10年，則系爭建物，應認為已超過合理使用年限
        ，且客觀上已不具有相當之經濟價值，故該房屋對系爭
        土地之使用權期限（即推定之租賃關係期限），應認為
        已經屆滿，土地所有人無繼續提供土地供系爭建物使用
        之義務。
    (四)另據前所述，被告丁○○已於81年12月20日將系爭土地
        出借與房屋之所有人即被告乙○○等三人使用（按此與
        稅籍資料所示系爭建物於91年3月28日始因買賣原因變
        更為丁○○所有有所不合），亦即系爭建物自81年12月
        20日起是以使用借貸關係使用系爭土地。若由此觀之，
        亦應認為系爭建物使用其基地之權源，不能推定為租賃
        關係。
  四、被告對系爭土地可否主張法定地上權？
      按民法第八百七十六條規定：「土地及其土地上之建築物
      ，同屬於一人所有，而僅以土地或僅以建築物為抵押者，
      於抵押物拍賣時，視為已有地上權之設定，其地租由當事
      人協議定之，協議不諧時，得聲請法院定之。土地及其土
      地上之建築物，同屬於一人所有，而以土地及建築物為抵
      押者，如經拍賣，其土地與建築物之拍定人各異時，適用
      前項之規定。」依該規定，法定地上權之發生，須具備下
      列要件：(1)須土地及建築物同屬於一人所有；(2)設定抵押
      權時，建築物須已存在；(3)須以土地或建築物為抵押，或
      以兩者同為抵押；(4)須拍賣而實行抵押權；(5)拍賣結果致
      土地及建築物各異所有人。而合於上述要件後，於建築物
      或土地所有權移轉時，法定地上權即當然成立，且該項地
      上權之取得，乃係依法律規定，而非依法律行為，依民法
      第七百五十八條、第七百五十九條規定意旨，不待登記即
      生效力。茲因法定地上權係本於法律規定所創設之物權，
      故其權利之發生，自應嚴格遵守法律規定之要件。而查，
      被告丁○○於82年至86年間以該土地設定抵押權與台中縣
      霧峰鄉農會時，土地為丁○○所有，但其上房屋即系爭建
      物與隔鄰地號土地上之建物所合為之三合院，為其母曾洪
      不低所有（由其夫曾石頭繼承取得），嗣後抵押權人台中
      縣霧峰鄉農會聲請拍賣土地，由原告於93年7月28日自本
      院執行處拍定取得，此情形雖符合前述(2)至(5)之要件，但
      未符合「土地及建築物同屬於一人所有」之要件，自無從
      適用該規定而由建物所有人取得法定地上權。
  五、被告丁○○、戊○○並非系爭建物所有人，原告得否對之
      主張拆屋還地？
      系爭建物對其坐落基地並無租賃關係或法定地上權等使用
      權存在，已如前述，則系爭建物使用其坐落基地，即無正
      當權源，為無權占有。而系爭建物，現為被告乙○○等三
      人所有（有事實上之處分權），但由被告丁○○、戊○○
      使用，故就系爭土地之占有而言，被告丁○○、戊○○為
      直接占有人（民法第九百四十條參照），被告乙○○等三
      人為間接占有人（民法第九百四十一條參照）。按民法第
      七百六十七條規定：「所有人對於無權占有或侵奪其所有
      物者，得請求返還之。對於妨害其所有權者，得請求除去
      之。有妨害其所有權之虞者，得請求防止之。」本件原告
      請求被告等人拆屋還地，其中拆屋部分，屬前開規定所稱
      之請求除去侵害；還地部分，屬前開規定所稱之請求返還
      所有物。而被告等人因使用房屋而無權占用原告之土地，
      故拆除房屋乃返還土地之方法。而就拆除房屋部分，因拆
      除房屋為一種事實上之處分行為，被告乙○○等三人對系
      爭建物有事實上之處分權，原告請求被告乙○○等三人拆
      除房屋，於法並無不合。至於被告丁○○、戊○○則僅為
      使用人，對系爭建物並無事實上之處分權，原告請求被告
      丁○○、戊○○拆除房屋，則非正當；另就返還土地部分
      ，前述規定所稱無權占有者，不惟指直接占有，即間接占
      有亦包括在內，故原告請求被告等五人返還系爭土地，於
      法應屬有據。
  六、被告如為無權占有，其損害金或不當得利如何計算？
    (一)按使用他人之土地者，可享有相當於租金之利益，此乃
        社會之通念，故被告等人無權占用原告土地所應返還之
        利益，應以相當於租用基地建築房屋所應給付之租金計
        算，即依土地法第一百零五條準用第九十七條第一項規
        定，以不超過每年土地申報地價年息百分之十為限。而
        系爭土地93年7月期之申報地價為每平方公尺3,329元，
        此有土地登記謄本可查。本院審酌系爭土地四周均為一
        般住家，交通尚屬便利，但無商業活動，及被告等人係
        以使用地上房屋之方式利用原告之土地等情事，認為以
        申報地價年息百分之十計算相當租金之不當得利為適當
        。準此計算，系爭土地遭被告等人占用之面積為63平方
        公尺，被告等人使用原告土地所獲得相當租金之不當得
        利，每年為20,973元（計算式：3,329元/平方公尺×63
        平方公尺×10% =20,973元，元以下四捨五入，以下同
        ），換算每月則為1,748元（計算式：20,973÷12=1,74
        8）。
    (二)原告是於93年11月19日由本院民事執行處點交受領系爭
        土地，故自斯時起，被告等人即屬無權占有原告之土地
        ，原告主張自93年11月19日起計算不當得利，核為正當
        。
  七、綜上所述，原告請求被告乙○○、丙○○、庚○○應將台
      中縣霧峰鄉○○段104-1地號土地如附圖所示Ａ部分面積
      20 平方公尺、Ｂ部分面積20平方公尺、Ｃ部分面積19平
      方公尺、Ｄ部分面積4平方公尺上之地上物拆除，及被告
      丁○○、戊○○、乙○○、丙○○、庚○○應將該部分土
      地返還原告，並自93年11月19日起至遷讓交還土地之日止
      ，按月給付原告1,748元，為有理由，應予准許。其餘逾
      此部分之請求，為無理由，應予駁回。
  八、原告陳明願供擔保請准宣告假執行，於原告勝訴部分（即
      本判決主文第一項及命被告負擔訴訟費用部分），核無不
      合，爰酌定相當擔保金額准許之。至於原告敗訴部分，其
      假執行之聲請，因失所依附，應予駁回。
伍、一造辯論、訴訟費用負擔、宣告假執行之依據：民事訴訟法
    第三百八十五條第一項前段、第七十九條、第八十五條第一
    項前段、第三百九十條第二項。
中　　華　　民　　國　　94　　年　　6　　月　　29　　 日
                  民事第一庭    法  官  游文科
正本係照原本作成。
如對本判決上訴，須於判決送達後20日內向本院提出上訴狀。
中　　華　　民　　國　　94　　年　　6　　月　　29　　 日
                                書記官
